【裁判字號】    99,判,492
【裁判日期】    990520
【裁判案由】    營利事業所得稅
【裁判全文】
最  高  行  政  法  院  判  決
                                       99年度判字第492號
上  訴  人  力良開發股份有限公司
代  表  人  甲○
被 上訴 人  財政部臺灣省北區國稅局
代  表  人  陳文宗
                        送達代收人  丙○○
上列當事人間營利事業所得稅事件，上訴人對於中華民國97年8
月6日臺北高等行政法院97年度訴字第194號判決，提起上訴，本
院判決如下：
    主  文
原判決廢棄。
訴願決定及原處分（即復查決定）均撤銷。
第一審及上訴審訴訟費用均由被上訴人負擔。
    理  由
一、本件上訴人辦理92年度營利事業所得稅結算申報，原列報利
    息收入新臺幣(下同)3,654元，被上訴人初查以其於民國92
    年1月1日將長期投資之華欣資訊科技股份有限公司(下稱華
    欣公司)股權200萬股出售予訴外人林美齡(上訴人負責人甲
    ○之配偶)，出售價款20,767,377元則自甲○於上訴人之股
    東往來款中扣除，惟上訴人未能提示甲○歷年無息墊付公司
    款項之股東往來資金證明，被上訴人乃按92年1月1日臺灣銀
    行之基本放款利率6.5%計算利息收入為1,349,879元，併計
    漏報利息收入87元，核定92年度利息收入為1,353,620元，
    補徵應納稅額301,260元。上訴人不服，申請復查，經被上
    訴人以96年7月9日財北國稅法一字第0960007788號復查決定
    書(下稱原處分)駁回，上訴人猶有未服，遂循序提起本件行
    政訴訟。
二、上訴人起訴主張：上訴人因近年經營產生鉅額虧損，致營運
    週轉資金不足，端賴負責人甲○及其配偶林美齡調度支應，
    其於91年辦理減資後，積欠甲○股東往來金額仍高達26,000
    ,000元，是於92年1月1日將市值5,390,240元之華欣公司200
    萬股股份，按帳面價值20,767,377元讓與林美齡，並協議其
    應付價款自甲○無息墊借上訴人之股東往來帳戶內扣除。而
    上訴人帳載資金往來及銀行存領紀錄容有缺失，惟為遵循商
    業會計法有關資金支付規定，股東往來帳戶記載尚稱完備，
    並已檢附股東往來分類帳、臺灣中小企業銀行、世華銀行存
    摺等影本資料供核，足證前開應付價款係由甲○之股東往來
    款沖銷，且於資產負債表及帳上亦均有記載，惟被上訴人不
    察本件協議之買賣條件，卻以上訴人未能提供甲○股東往來
    帳與銀行帳逐一相符之存領紀錄，而否定甲○提供上訴人週
    轉資金之事實。甚且無視本件交易所以按帳面價值20,767,3
    77元購買市價僅5,390,240元之華欣公司股份，係以甲○收
    回部分墊付之股東往來資金為條件，林美齡始願承擔上訴人
    之投資損失。且本件買賣既未協議買方必須支付20,767,377
    元現金買受市值僅5,390,240元之華欣公司股份，被上訴人
    逕按帳面價值20,767,377元核算上訴人92年度之利息收入，
    認事用法均有違誤等語，求為判決撤銷訴願決定及原處分。
三、被上訴人則以：上訴人主張出售華欣公司股份之價款係以甲
    ○無息借款予上訴人之股東往來款扣抵，惟其提出之資金流
    程無法與股東往來分類帳勾稽核對，且就上訴人所檢附之股
    東往來分類帳、臺灣中小企業銀行存摺及世華銀行存摺等影
    本資料查核，該存摺所列資金流程無法與股東往來分類帳勾
    稽核，是上訴人未能證明股東往來資金係由甲○所墊付，是
    原處分按92年1月1日臺灣銀行之基本放款利率6.5%計算利息
    收入1,349,879元，併計漏報利息收入87元，核定利息收入1
    ,353,620元並無不合等語，資為抗辯，求為判決駁回上訴人
    之訴。
四、原審斟酌全辯論意旨及調查證據之結果，以：(一)按「營利
    事業所得之計算，以其本年度收入總額減除各項成本費用、
    損失及稅捐後之純益額為所得額。」為行為時所得稅法第24
    條第1項所明定。次按「公司組織之股東、董事、監察人代
    收公司款項，不於相當期間照繳或挪用公司款項，應按當年
    1月1日所適用臺灣銀行之基本放款利率計算利息收入課稅。
    但如係遭侵占，且已依法提起訴訟者，不予計算利息收入課
    稅。公司之資金貸與股東或任何他人未收取利息，或約定之
    利息偏低者，除屬預支職工薪資者外，比照前項規定辦理。
    」為行為時營利事業所得稅查核準則(下稱查核準則)第36條
    之1所規定。(二)本件上訴人於92年1月1日將長期投資之華
    欣公司股權2,000,000股出售予林美齡(上訴人代表人甲○之
    配偶)，售價20,767,377元自甲○之股東往來款中扣除，而
    上訴人就其與股東甲○間之資金往來情形，固提出：長期投
    資分類帳、股東往來總分類帳、華欣公司股東名簿、資產負
    債表、營利事業所得稅結算申報書、臺灣中小企業銀行、世
    華銀行存摺、信託合約書、(變更受託人)協議書、(股份讓
    渡)協議書、股份讓渡書、匯款申請書等件附原處分卷第130
    頁至138頁、第108至118頁為憑，惟查：1.上訴人於88年度
    投資華欣公司20,000,000元，列於資產負債表項下長期投資
    ，90年4月25日將該筆投資信託予訴外人宋有容，91年11月2
    5日變更受託人為林美齡，又於92年1月1日將該股權以20,76
    7,377元出售予林美齡，售價為20,767,377元等情，有長期
    投資分類帳、信託合約書、(變更受託人)協議書、(股份讓
    渡)協議書、股份讓渡書等附原處分卷第136至138頁可稽，
    係上訴人以20,767,377元出售華欣公司200萬股之股權予股
    東甲○之妻林美齡一事，即堪認定。2.又本件上訴人主張本
    件交易所以按帳面價值20,767,377元購買市價僅5,390,240
    元之華欣公司股份，係以甲○收回部分墊付之股東往來資金
    為條件，林美齡始願承擔上訴人之投資損失云云，惟上訴人
    公司股東非僅甲○一人，其往來款究為何股東與公司往來，
    自上訴人所提之資產負債表固無從得知，又各該股東與公司
    之資金往來，除公司帳載外，尚應有相對之相關憑證供核，
    尚難僅憑公司分類帳記載逕行認定確有股東往來之實。而本
    件審諸上訴人所提之股東往來總分類帳、臺灣中小企業銀行
    、世華銀行存摺明細、匯款申請書所載內容：(1)甲○於90年
    4月13日及90年3月5日分別匯款900,000元及350,000元至上
    訴人世華銀行帳戶(附原處分卷第94頁)，惟股東往來總分類
    帳(附原處分卷第118頁)則無該筆記載；甲○於90年1月18日
    、8月17日、12月10日及12月11日分別匯款100,000元、895,
    000元、1,000,000元及1,000,000元至上訴人臺灣中小企業
    銀行(帳號00000000000 )(上訴人製作甲○、林美齡90年度
    匯付力良公司資金文據附原處分卷第95頁、上訴人臺灣中小
    企業銀行帳戶存摺明細附原處分卷第82至84頁)，股東往來
    分類帳亦無該筆往來登載，是甲○上開匯款自難認屬股東往
    來款。(2)又上訴人所提之股東往來總分類帳與各該臺灣中小
    企業銀行及世華銀行存摺等影本資料資金流程無法與勾稽核
    對(例如股東往來分類帳記載上訴人分別於90年6月1日、15
    日及30日向甲○借款900,000元，上訴人臺灣中小企業銀行
    帳戶中並無該筆金額存入)，上訴人股東甲○前揭資金往來
    自難係貸與公司之股東往來款項。從而，本件上訴人未能證
    明確有股東往來資金之事及資產負債表所載之股東往來款確
    由甲○所無息墊付公司款項所生，則上訴人主張其應收取之
    系爭股款已由(甲○)股東往來款中扣除云云，自難信為真實
    。上訴人於92年1月1日將華欣公司股權200萬股出售予訴外
    人林美齡，價款20,767,377元截至92年12月31日止尚未取償
    ，顯係以應收取之資金貸與他人而未收取利息，從而，原處
    分依前揭規定按92年1月1日臺灣銀行之基本放款利率6.5%設
    算利息收入為1,349,879元，併計漏報利息收入87元，核定
    92年度利息收入為1,353,620元、補徵應納稅額為301,260元
    ，於法即無不合。因將原決定及原處分均予維持，駁回上訴
    人之訴。
五、本院查：(一)按「財政部於81年1月13日修正發布之營利事
    業所得稅查核準則第36條之1第2項規定，公司之資金貸與股
    東或任何他人未收取利息，或約定之利息偏低者，應按當年
    1月1日所適用臺灣銀行之基本放款利率計算利息收入課稅。
    稽徵機關據此得就公司資金貸與股東或他人而未收取利息等
    情形，逕予設算利息收入，課徵營利事業所得稅。上開規定
    欠缺所得稅法之明確授權，增加納稅義務人法律所無之租稅
    義務，與憲法第19條規定之意旨不符，應自本解釋公布之日
    起失其效力。」司法院著有釋字第650號解釋可參。又該解
    釋並未於解釋文內另為應定期失效之明文，其時間效力，應
    依一般效力範圍定之，即自公布當日起，法院審理有關案件
    應依解釋意旨為之，亦有司法院釋字第592號解釋意旨可資
    參照。本件行為時查核準則第36條之1第2項關於設算利息收
    入之規定，除新增「除屬預支職工薪資者外」之除外規定外
    (核與本案無關)，其餘條文內容係同司法院釋字第650號解
    釋之財政部81年1月13日修正發布之查核準則第36條之1第2
    項規定，是本件應有上開解釋之適用，合先敘明。(二)次查
    ，本件原處分係認定上訴人於92年1月1日將長期投資之華欣
    公司股權200萬股出售予訴外人林美齡，出售價款20,767,37
    7元則自甲○於上訴人之股東往來款中扣除，惟上訴人未能
    提示甲○歷年無息墊付公司款項之股東往來資金證明，被上
    訴人乃依行為時查核準則第36條之1第2項之規定，按92年1
    月1日臺灣銀行之基本放款利率6.5%設算利息收入為1,349,8
    79元，併計漏報利息收入87元，核定92年度利息收入為1,35
    3,620元等情，為原審依法認定之事實；該查核準則第36條
    之1第2項規定，既經司法院解釋為違憲，則原處分自屬失所
    附麗，訴願決定及原判決不及適用上開解釋而遞予維持，俱
    有未合，上訴意旨雖未指摘及此，惟此為本院依職權適用法
    律之事項，基於前開之說明，仍應認本件上訴為有理由，爰
    將原審判決廢棄又因本件事實已臻明確，本院爰自為判決，
    將訴願決定及原處分(即復查決定)一併撤銷，由被上訴人另
    為適法之處分，以昭折服。
六、據上論結，本件上訴為有理由，爰依行政訴訟法第256條第1
    項、第259條第1款、第98條第1項前段，判決如主文。
中    華    民    國    99    年    5     月    20    日
                    最高行政法院第五庭
                        審判長法官  鄭  忠  仁
                              法官  黃  秋  鴻
                              法官  吳  東  都
                              法官  王  碧  芳
                              法官  陳  金  圍

以  上  正  本  證  明  與  原  本  無  異
中    華    民    國    99    年    5     月    21    日
                              書記官  王  福  瀛

司法院資訊處製作；財團法人民間司法改革基金會備份。
